【裁判字號】    90,訴,1016
【裁判日期】    900815
【裁判案由】    徵收補償
【裁判全文】
臺中高等行政法院判決                              九十年度訴字第一○一六號
                              .
    原      告  甲○○
    被      告  台中市政府
    代  表  人  乙○○
    訴訟代理人  丙○○
右當事人間因徵收補償事件，原告提起行政訴訟。本院判決如左︰
    主  文
原告之訴駁回。
訴訟費用由原告負擔。
    事  實
甲、事實概要﹕
緣原告所有坐落台中市○區○○段一六二－三地號面積一八七八平方公尺持分三十六
分之十土地，屬台中市民國四十五年十一月一日以（四五）府金建字第二五五九一號
函公佈台中市都市○○○○○道（園道六），並於民國五十七年五月三十一日以府建
土字第一八八六四號函公布實施都市計畫變更為公園用地（公一一三），七十七年間
被告為辦理台中市公一一三號公園工程，依據土地法第二百零八條第九款、平均地權
條例第十條及都市計畫法第四十九條規定，申請徵收系爭土地所坐落之第一一三號公
園用地，案經前台灣省政府以七十七年九月十七日七七府地四字第九五三八四號函示
准予照案徵收，經被告於七十八年四月十七日以七八府地用字第三０四五三號函公告
徵收，公告日期自七十八年四月十八日起至同年五月十七日止，並於七十八年五月二
十日以七八府地用字第四四五五六號函通知原告於七十八年五月三十、三十一洽被告
領取徵收補償。原告以未合法發放徵收補償費為由，向被告請求確認該徵收案無效未
被允許，遂提起本件行政訴訟。
乙、兩造之聲明﹕
一、原告訴之聲明﹕（一）確認被告就原告原所有坐落台中市○區○○段一六二－三
    地號面積一八七八平方公尺持分三十六分之十土地所為之徵收案無效。（二）被
    告應塗銷就右開土地於民國八十四年十二月十六日以徵收原因於台中市中山地政
    事務所所為之移轉登記。
二、被告答辯之聲明﹕請求判決駁回原告之訴。
丙、兩造之陳述﹕
一、原告起訴意旨略以﹕
（一）按土地法第二百三十三條前段規定﹕「徵收土地應補償之地價及其他補償費，
      應於公告期滿後十五日內發給之」，若土地徵收補償費不在公告完畢後十五日
      內發給完竣者，則其徵收土地核准案應從此失其效力，最高行政法院八十七年
      判字第一五四號判決、司法院院字第二七０四號解釋及大法官會議第一一０號
      解釋謂「其徵收土地核准案固應從此失其效力」，足證徵收及其程序必須符合
      法律明文規定，是補償費之發放不宜逾法定期限，應嚴格遵守，否則即失該法
      條之立法意旨。
（二）原告所有坐落台中市○區○○段一六二－三地號面積一八七八平方公尺持分三
      十六分之十之土地及地上物，為原告及案外人黃燦龍、黃顯龍、黃奎龍等四人
      共有，現仍佔有中，經被告以七八府地用字第三０四五三號函公告於七十八年
      四月十八日起至同年五月十七日止公告徵收作為台中市公一一三號公園工程用
      地，原告不服徵收提出陳情異議，被告均置之不理，並於七十八年五月間以七
      八府地用字第四四五五六號函發所有被徵收作為第二九、三一、六八、六九及
      一一三號公園用地之土地所有權人，限期於同年月三十、三十一日兩天發放徵
      收補償款，原告未收受通知書，不知有補償及徵收確定情事，被告辯稱原告土
      地登記簿所載住所為台中市○○路一之一三０號，所以被告寄出相關通知函於
      該處所為原告應屬知曉狀態，惟原告居住所在台中市○○○街二號，歷經二十
      年之久，均未收到被告關於發放補償金之通知，何來應屬知曉狀態可言，被告
      又稱公告徵收通知有寄達原告，並有送達回執可證，由原告之母黃林玉琴收取
      ，惟原告之母否認有收取上開通知，而送達回執上所蓋的章亦非原告所蓋，且
      公告徵收通知應該要送達給當事人本人。又發放補償時間僅為期二個工作天，
      顯不相當、又失公平，嗣後發現被告因補償款龐大，致無法辦理領款手續而拖
      延五年又五個月之久，亦即八十四年十一月九日被告向台中地方法院提存所以
      八十四年存字第四０三三號辦理提存徵收補償款，被告辯稱七十八年五月間徵
      收案暴增，法院提存所無法負荷，影響提存時間，此與情理有違，被告自認徵
      收案暴增與徵收給付補償款成正比增加，表示被告財務支出有問題，與法院提
      存所受理案件多寡無關，足證被告推託之詞，未在公告期滿十五日內發放徵收
      補償款，亦未在七十八年六月十五日年提存徵收補償款，違反法律明文規定。
      被告辯稱本案地價補償費雖未於徵收公告期滿十六日起一個月內辦理提存，惟
      該規定僅屬訓示性質，並非法定不變期間，僅發生行政責任問題，對徵收核准
      效力並無影響。然土地法第二百三十三條規定，係立法通過之特別法，並非被
      告或施行細則、辦法所訂出之行政規則性質，亦非訓示規定，更非被告以行政
      院五十九年十二月一日台五九內一０九０七號函所稱僅係行政規章，而係國家
      保障人民權利之法律，被告曲解法益，損害原告之權益。再者，被告並附帶條
      件加註「受取人應先至本府辦理手續後函請貴所發放提存款」，原告甚感驚異
      ，被告已發生徵收補償給付違法、自始無效，被告竟假借形式上之提存又以附
      帶條件始受取人無法領取補償款，而於八十四年十二月十六日以徵收為登記原
      因，向被告所屬台中市中山地政事務所逕行辦理登記被告為名義人，此有土地
      登記簿謄本、台中市政府函件影本可資證明。原告於九十年四月間向被告提出
      因徵收補償自始無效、被告應予回復原狀，將系爭土地移轉登記予以塗銷，被
      告於同年五月四日以九十府地用字第五七一一三號函回覆不予允許。被告於本
      案徵收原告持分部分核准案已自始失其效力，被告逕為移轉登記，亦難使該徵
      收核准案之效力恢復，被告應負回復原狀之責，將塗銷系爭土地之移轉登記，
      回復為原告所有等語。
二、被告答辯意旨略以﹕
（一）原告原所有坐落本市○區○○段一六二－三地號土地，屬本市民國（以下同）
      四十五年十一月一日以（四五）府金建字第二五五九一號函公佈台中市都市○
      ○○○○道（園道六），並於五十七年五月三十一日以府建土字第一八八六四
      號函公布實施都市計畫變更為公園用地（公一一三）。七十七年間被告為辦理
      本市公一一三號公園工程，依據土地法第二百零八條第九款、平均地權條例第
      十條及都市計畫法第四十九條規定，申請徵收本案系爭土地所坐落之第一一三
      號公園用地，案經前台灣省政府七十七年九月十七日七七府地四字第九五三八
      四號函示准予照案徵收有案，被告旋依土地法第二百二十七條規定於七十八年
      四月十七日以七八府地用字第三０四五三號函公告徵收，公告日期自七十八年
      四月十八日起至同年五月十七日止，被告並於七十八年五月二十日以七八府地
      用字第四四五五六號函通知原告於七十八年五月三十、三十一日洽被告領取徵
      收補償在案。
（二）原告云未收受通知書，且發放補償費僅二日時程過短等˙˙˙，該徵收應屬無
      效。查被徵收土地之所有權已經登記完畢者，其所有權或他項權利於公告前因
      繼承、強制執行或法院之判決而取得，並於前條公告期間內向該管直轄市或縣
      （市）地政機關聲請將其權利備案者外，以公告之日土地登記簿所記載者為準
      ，於土地法第二百二十八條定有明文。又登記名義人之住址變更者，應檢附國
      民身分證影印本或戶口名簿影印本或戶籍謄本，申請住址變更登記，土地登記
      規則第一百十八條亦有明定。原告斯時土地登記簿所載之住址為本市○○路一
      之一三０號，被告依前述規定按址寄發相關通知書函，由黃林玉琴收取（原告
      之母），且有寄達掛號函件收據（影本二張），可證原告應屬知曉狀態。至原
      告陳發放補償時程過短影響權益，查逾補償發放期限未領取者，仍可於規定期
      限後辦妥領款手續，領取該補償費，現原告之補償費已提存法院（提存金額八
      百三十萬零九千五百七十七元），仍需至被告處辦理領款手續後再行領取補償
      費。
（三）另查被告未於被告發放補償期間領取補償費，被告於八十四年十一月九日將原
      告之地價補償費提存法院在案，原告認被告已違土地法第二百三十三條規定，
      未於公告期滿後十五日內發給之，該徵收案應屬無效。經查依行政院五十九年
      十二月一日臺五十九內一０九０七號規定，關於徵收土地之補償費遇有拒絕受
      領或不能受領等情事，應於徵收公告期滿十六日起一個月內辦理提存待領。惟
      此項提存期間之規定，祇屬訓示性質，並非法定不變期間，市縣土地機關實際
      提存日期如有超越是項期限，僅屬行政責任問題，對其土地徵收核准案之效力
      ，並無影響（行政法院六十八年判字第四八０號判決參照）。又斯時正逢本市
      第一、二期公共設施用地依據都市計畫法規定取得期限將屆，徵收提存案件暴
      增，且法院提存所係收受台中縣、市、南投等地案件，至無法負荷影響提存時
      間。本案地價補償費雖未於徵收公告期滿十六日起一個月內辦理提存，然對於
      本案之土地徵收效力並無影響等語。
    理  由
甲、請求確認徵收無效部分：
一、按徵收土地應補償之地價及其他補償費，應於公告期滿後十五日內發給之，需用
    土地人不於公告完畢十五日內將應補償之地價及其他補償費額繳交主管地政機關
    發給完竣者，其徵收土地核准案，應從此失其效力，固為行為時土地法第二百三
    十三條前段所規定及司法院院字第二七○四號解釋有案，惟該解釋釋示徵收土地
    核准案失效要件，乃以需用土地人不於規定限內將應補償之地價及其他補償費額
    繳交主管地政機關辦理發給者為限，倘需用土地人已於期限內繳交發給，而係因
    故致土地所有人未能受領者，即無該解釋之適用。原告與其兄弟黃顯龍、黃奎龍
    等原共有坐落台中市○區○○段一六二－三地號土地，屬台中市四十五年十一月
    一日以（四五）府金建字第二五五九一號函公佈台中市都市○○○○○道（園道
    六），並於五十七年五月三十一日以府建土字第一八八六四號函公布實施都市計
    畫變更為公園用地（公一一三）。七十七年間被告為辦理台中市公一一三號公園
    工程，依據土地法第二百零八條第九款、平均地權條例第十條及都市計畫法第四
    十九條規定，申請徵收系爭土地所坐落之第一一三號公園用地，案經前台灣省政
    府七十七年九月十七日七七府地四字第九五三八四號函示准予照案徵收有案，被
    告旋依土地法第二百二十七條規定於七十八年四月十七日以七八府地用字第三０
    四五三號函公告徵收，公告日期自七十八年四月十八日起至同年五月十七日止，
    同時並以同號函知土地所有權人，其公告及函經列徵土地及補償清冊，被告並於
    七十八年五月二十日以七八府地用字第四四五五六號函通知原告於七十八年五月
    三十、三十一日洽被告領取徵收補償在案，原告逾期未領取（其兄弟黃顯龍、黃
    奎龍嗣分別於八十八年十二月二十八日、八十六年五月二十九日領取完畢），經
    被告聲請台灣台中地方法院八十四年度存字第四○三三號提存於該院提存所，有
    被告提出之上開公函、掛號函件收據、郵務送達證書等附於原處分卷可稽，原告
    縱尚未領取系爭補償費，亦僅屬本件地價補償費已否領取完畢，應否補發之問題
    ，究與需用土地初未於期限內將應補償之地價及其他補償費額繳交主管地政機關
    辦理發給之情形有間，尚不發生原徵收土地核准案失效之問題。
二、至原告訴稱被告亦未在七十八年六月十五日以前提存徵收補償款，違反法律明文
    規定乙節。按關於徵收土地之補償費遇有拒絕受領或不能受領等情事，應於徵收
    公告期滿十六日起一個月內辦理提存待領。惟此項提存期間之規定，僅屬訓示性
    質，並非法定不變期間，市、縣土地機關實際提存日期如有超越是項期限，僅屬
    行政遲延責任問題，對其土地徵收核准案之效力，並無影響（改制前行政法院六
    十八年判字第四八０號、八十四年判字第二七六九號、八十六年判字第二四○七
    號判決參照）。
三、從而，原告主張系爭土地徵收有無效情形，提起確認土地徵收無效之訴，即非有
    據，被告機關予以否准，非不可採，原告之訴難謂有理由，應予駁回。
乙、請求塗銷所有權移轉登記部分：
一、按「人民因中央或地方機關對其依法申請之案件，於法令所定期間內應作為而不
    作為，認為其權利或法律上利益受損害者，經依訴願程序後，得向高等行政法院
    提起請求該機關應為行政處分或應為特定內容之行政處分之訴訟。」現行行政訴
    訟法第五條第一項定有明文。原告請求被告應塗銷就系爭土地於民國八十四年十
    二月十六日以徵收原因於台中市中山地政事務所所為之移轉登記，係請求被告為
    特定內容之行政處分，惟依行政訴訟法第五條第一項規定，應經訴願程序後，始
    得向本院提起行政訴訟。
二、原告自承其經被告否准後，未經訴願程序（見本院九十年八月八日審判筆錄），
    而逕行提起本件行政訴訟，請求被告塗銷所有權移轉登記，原告之訴，應認尚不
    合法，爰不另為裁定駁回，併予以判決駁回。
據上論結，本件原告之訴為一部無理由、一部不合法，依行政訴訟法第一百九十五條
第一項後段、第九十八條第三項前段，判決如主文。
中    華    民    國      九十      年      八        月    十五        日
                    臺 中 高 等 行 政 法 院  第 四 庭
                                審 判 長 法  官      沈  應  南
                                         法  官      許  武  峰
                                         法  官      黃  淑  玲
右正本證明與原本無異。
如不服本判決，應於判決送達後二十日內向本院提出上訴書狀，其未表明上訴理由者
，應於提起上訴後二十日內向本院提出上訴理由書（須依對造人數附具繕本）；如於
本判決宣示或公告後送達前提起上訴者，應於判決送達後二十日內補提上訴理由書（
須附繕本）。未表明上訴理由者，逕以裁定駁回。
提起上訴應預繳送達用雙掛號郵票拾份(每份三十四元)。
中    華    民    國      九十      年      八        月    十五        日
                                         法院書記官  黃  靜  華


司法院資訊處製作；財團法人民間司法改革基金會備份。
